臺北高等行政法院判決　　　　　　　　　　　　　　　九十年度簡字第七九三七號
　　原　　　告　甲○○
　　　　　　　　　　　　　　　.
　　　　　　　　　　　　　　　.
　　被　　　告　臺北縣政府
　　代　表　人　蘇貞昌縣長）.
　　訴訟代理人　丙○○
　　　　　　　　丁○○
　　　　　　　　戊○○
右當事人間因空氣污染防制法事件，原告不服行政院環境保護署中華民國九十年九月
二十五日環署訴字第○○四六八○八號訴願決定，提起行政訴訟。本院判決如左：
　　主  文
原告之訴駁回。
訴訟費用由原告負擔。
　　事  實
緣被告所屬環境保護局於民國（以下同）九十年五月九日十時二十八分許，在台北縣
土城市○○路二四七號中正國中前執行機車路邊攔檢稽查，查得原告所有車牌號碼Ｏ
ＸＹ－一○○號重型機車未依規定實施排放空氣污染物定期檢驗，被告乃以違反空氣
污染防制法第三十九條第一項規定，依同法第六十二條第一項規定裁處原告新台幣（
以下同）三千元罰鍰。原告不服，提起訴願，遭駁回後，遂向本院提起本件行政訴訟
。茲摘敘兩造之訴辯意旨如左：
甲、原告方面：
一、聲明：求為判決訴願決定及原處分均撤銷。
二、陳述：
１、按使用中之汽車應實施排放空氣污染物定期檢驗．．．，空氣污染防制法第三十
    九條定有明文，前揭條文規定使用中之「汽車」應實施排放空氣污染物定期檢驗
    ，明文排除「機車」部分，足見本件不適用於「機車」之處罰，合先敘明。
２、又行政行為非有正當理由不得為差別待遇，行政程序法第六條定有明文，惟查本
    件被告之取締處罰，對於汽車之檢驗均有固定通知車輛所有人定期檢驗，且新購
    汽車之檢驗五年內根本無需檢驗，反觀本件機車係於八十九年元月十四日購買，
    卻於一年二個月後遭被告稽查小組執行機車攔檢發現以未依規定辦理排氣定期檢
    驗為由遭罰，被告並未說明為何「機車」應於一年須辦理排氣定期檢驗之規定，
    「汽車」與「機車」為何有此差別待遇，顯不合理，亦違反前揭行政程序法第六
    條之規定。原訴願決定就此仍置之不理，顯然違法。
３、又行政行為應依比例原則為之，行政程序法第七條定有明文，縱然被告認原告以
    違反空氣污染防制法第三十九條第一項之規定，另依同法第六十二條第一項之規
    定處分原告三千元，惟空氣污染防制法規定之基本目的以維護國民健康生活環境
    以提高生活品質而制定，原告之機車係屬新購，因未收到任何機關通知檢驗，以
    致未實施檢驗，遭被告稽查小組攔檢後，旋於下午至機車行檢驗通過，足見原告
    並非不檢驗，而係不知有何法律規定應於一年內定期檢驗，且機車係屬新購，亦
    無違反空氣污染防制法設立目的，何以被告未依行政程序法第七條第二項之規定
    ，有多種同樣能達成目的之方法時，應選擇對人民權益損害最少者加以行政處分
    ，而違反比例原則加以重罰最低罰鍰一千五百元（空氣污染防制法第六十二條第
    一項）之二倍罰鍰，原告殊難甘服。又行政院環境保護署以交通工具違反空氣污
    染防制法裁罰準則第二條規定，逾規定期限未實施排放空氣污染物定期檢驗者，
    處罰鍰三千元。按空氣污染防制法第六十二條第一項係處汽車所有人一千五百元
    以上、一萬五千元以下罰鍰，立法並無授權渠等採取固定處罰三千元，顯然該裁
    罰準則之統一規定缺乏法律授權而無效，縱謂本件有處罰情形存在，仍應由行政
    機關依行政程序法第六、七條為適用，原處分亦顯不當。
４、況行政院環境保護署以曾於八十八年十月五日（八八）環署空字第六六四九八號
    公告：「．．．二、實施頻率：凡設籍於前述區域且使用滿一年以上之機器腳踏
    車應每年實施排放空氣污染物定期檢驗乙次．．．」云云，該署竟謂其業以公告
    方式乙次為廣為周知，顯然未盡其應為廣告讓人民知悉一年機器腳踏車應定期檢
    驗乙次，但卻以一次公告為理由謂渠之公告已廣為周知，顯不符合廣為周知之要
    件，如近來應繫安全帶及行駛汽車禁止接打手持大哥大之廣告一再宣導才可謂廣
    為周知，原告第一次購買新車，又未收到任何機關通知檢驗，以致未實施檢驗，
    故本件之處分顯不足訓。又本件之公告機器腳踏車一年定期檢驗乙次亦法律未授
    權行政院環境保護署自行訂定，亦顯然本次公告缺乏法律授權，足見本件之處分
    違法。
５、近年來地方政府稅收不足，卻拿小老百姓開刀，加以重罰以增加稅收。經濟之不
    景氣，人民生計已無力負擔，如果每件機車案件（按屬經濟弱勢者）政府均未加
    以告知，即處以重罰，不僅人民無法負擔，亦造成民怨，顯非政府所願見，原告
    希望政府對於百姓，因不知法令而政府亦未宣導法令之下，在未危及他人生命財
    產之保護（空氣污染防制法設立目的），欲採取行政處分實應多考慮行政程序法
    第七條第二項規定選擇對人民權益損害最少者，而非一味加以重罰以取得稅收，
    以遭致民怨。為此，請判決如原告訴之聲明。
乙、被告方面：
一、聲明：求為判決如主文所示。
１、按空氣污染防制法第二條第三款規定，汽車係指在道路上不依軌道或電力架設，
    而以原動機行駛之車輛。機器腳踏車亦屬汽車之一，原告稱機車非空氣污染防制
    法之適用對象仍有誤解。
２、依交通工具排放空氣污染物檢驗及處理辦法第十條規定「．．．使用中機器腳踏
    車之定期檢驗，由主管機關依有關規定自行或委託認可之代檢驗廠商辦理。其他
    使用中車輛之定期檢驗，由公路監理機關依道路交通安全規則之規定自行或委託
    汽車代檢驗廠商辦理。使用中車輛之所有人應依規定期限參加定期檢驗，未依規
    定期限參加定期檢驗或定期檢驗不合格者，除機器腳踏車依本法第六十二條規定
    處罰外，依道路交通管理處罰條例規定處理。」即制度上規劃機器腳踏車之定期
    檢驗由環保機關辦理。機器腳踏車以外之其他使用中車輛，定期檢驗由公路監理
    機關依道路交通安全規則之規定辦理，並非對不同車輛為差別待遇。
３、按「交通工具違反空氣污染防制法裁罰準則」係依據空氣污染防制法第六十八條
    規定：「依本法處罰鍰者，其額度應依污染程度、特性及危害程度裁處。前項裁
    罰準則由中央主管機關定之。」授權所訂定，被告依上開裁罰準則第二條規定，
    以原告之機器腳踏車逾規定期限未實施排放空氣污染物定期檢驗，而裁處三千元
    罰鍰，自屬有據。
４、按空氣污染防制法施行細則第三十七條：「本法第三十九條所定使用中汽車實施
    排放空氣污染物定期檢驗，應依下列辦理：一、機器腳踏車，依中央主管機關公
    告之區域、頻率，期限至認可之定期檢驗站實施。．．．」足見本件為法律授權
    ，並無違法。
５、綜上所述，本件被告認定原告所違規之事實，揆諸上述各項理由，尚無逾越權限
    或濫用權力，原告之訴顯無理由，請駁回原告之訴。
　　理  由
一、按「簡易訴訟程序之裁判得不經言詞辯論為之。」行政訴訟法第二百三十三條第
    一項定有明文，合先敘明。
二、按「使用中之汽車應實施排放空氣污染物定期檢驗，檢驗不符合第三十三條排放
    標準之車輛，應於一個月內修復並申請複驗。．．．」、「未依第三十九條規定
    實施排放空氣污染物定期檢驗者，處汽車所有人新台幣一千五百元以上一萬五千
    元以下罰鍰。．．．」為空氣污染防制法第三十九條第一項、第六十二條第一項
    所明定。同法施行細則第三十七條規定：「本法第三十九條所定使用中汽車實施
    排放空氣污染物定期檢驗，應依下列規定辦理：一、機器腳踏車，依中央主管機
    關公告之區域、頻率、期限至認可之定期檢驗站實施。．．．」交通工具違反空
    氣污染防制法裁罰準則第二條規定：「汽車所有人違反本法第三十九條規定，其
    罰鍰額度如下：一、機器腳踏車：逾規定期限未實施排放空氣污染物定期檢驗者
    ，新台幣三千元。．．．」又依行政院環保署八十八年十月五日環署空字第○○
    六六四九八號公告：「使用中機器腳踏車實施排放空氣污染物定期檢驗之區域、
    頻率及期限：一、實施區域：台北市、高雄市、基隆市、新竹市、台中市、嘉義
    市、台南市、台北縣、桃園縣、新竹縣、苗栗縣、台中縣、南投縣、彰化縣、雲
    林縣、嘉義縣、台南縣、高雄縣、屏東縣、宜蘭縣、花蓮縣、台東縣、澎湖縣等
    二十三縣、市。二、實施頻率：凡設籍於前述區域且使用滿一年以上之機器腳踏
    車應每年實施排放空氣污染物定期檢驗乙次。三、檢驗期限：前述使用中機器腳
    踏車所有人應每年於行車執照原發照月份至次月份間實施檢驗。．．．」
三、本件被告於事實欄所述時間、地點執行機車排氣檢測，查得原告所有車牌號碼Ｏ
    ＸＹ－一○○號重型機車未依規定實施排放空氣污染物定期檢驗，被告據以處分
    原告三千元罰鍰，有檢驗稽查紀錄表、車籍資料、照片及處分書等附於原處分卷
    可稽，違規事證明確，被告裁處原告三千元罰鍰，揆諸首揭法條規定，並無不合
    。
四、原告於訴願及本件行政訴訟中均訴稱：空氣污染防制法第三十九條規定使用中之
    「汽車」應實施排放空氣污染物定期檢驗，明文排除「機車」部分，足見本件不
    適用機車之處罰。又行政程序法第六條規定，行政行為非有正當理由不得為差別
    待遇，對汽車檢驗均有固定通知車輛所有人定期檢驗，且新購汽車五年內無需檢
    驗，本件機車於八十九年元月十四日購買，卻於一年二個月後遭被告稽查小組執
    行機車攔檢發現以未依規定辦理排氣定期檢驗為由遭罰，被告並未說明為何機車
    應於一年須辦理排氣定期檢驗之規定，汽車與機車為何有此差別待遇。另行政程
    序法第七條規定，行政行為應依比例原則為之，本件原告因未收到任何機關通知
    檢驗，以致未實施檢驗，遭被告稽查小組攔檢後，旋於下午至機車行檢驗通過，
    足見原告並非不檢驗，而係不知有此規定，被告違反比例原則重罰最低罰鍰之二
    倍云云。惟查：
１、空氣污染防制法第三十九條第一項規定：「使用中之汽車應實施排放空氣污染物
    定期檢驗，檢驗不符合第三十三條排放標準之車輛，應於一個月內修復並申請複
    驗。」意指車輛所有人對其使用中之車輛無待環保機關之通知，即負有主動實施
    排放空氣污染物定期檢驗之義務，並不因未收到定檢通知而免責。
２、行政院環境保護署就使用中機器腳踏車實施排放空氣污染物定期檢驗之區域、頻
    率及期限，業以八十八年十月五日環署空字第○○六六四九八號公告方式廣為周
    知，使用中機器腳踏車所有人自應依該公告規定，每年於行車執照原發照月份至
    次月份間實施檢驗；惟本件被告所屬環境保護局於事實欄所述時間、地點執行機
    車攔檢稽查，查得原告所有車牌號碼ＯＸＹ－一○○號重型機車未張貼檢驗合格
    標籤，經查詢電腦資料確認其未依規定實施排放空氣污染物定期檢驗，被告據以
    裁處罰鍰三千元，即屬有據。
３、按空氣污染防制法第二條第三款規定，汽車係指在道路上不依軌道或電力架設，
    而以原動機行駛之車輛。機器腳踏車亦屬汽車之一，原告訴稱機車非空氣污染防
    制法之適用對象，容有誤解。又交通工具排放空氣污染物檢驗及處理辦法第十條
    規定：「．．．使用中機器腳踏車之定期檢驗，由主管機關依有關規定自行或委
    託認可之代檢驗廠商辦理。其他使用中車輛之定期檢驗，由公路監理機關依道路
    交通安全規則之規定自行或委託汽車代檢驗廠商辦理。使用中車輛之所有人應依
    規定期限參加定期檢驗；未依規定期限參加定期檢驗或定期檢驗不合格者，除機
    器腳踏車依本法第六十二條規定處罰外，依道路交通管理處罰條例規定處理。」
    即制度上規劃機器腳踏車之定期檢驗由環保機關辦理，機器腳踏車以外之其他使
    用中車輛，定期檢驗由公路監理機關依道路交通安全規則之規定辦理，並非對不
    同車輛為差別待遇。
４、原告訴稱其事後依期限完成複檢云云，雖見其配合環保改善污染之誠意，惟按本
    件係因原告未依空氣污染防制法第三十九條第一項前段規定，辦理年度定期檢驗
    而據以處分，而違反年度定期檢驗義務之處罰亦不因原告事後進行複檢合格而免
    除；另「交通工具違反空氣污染防制法裁罰準則」係依據空氣污染防制法第六十
    八條規定：「依本法處罰鍰者，其額度應依污染程度、特性及危害程度裁處。前
    項裁罰準則由中央主管機關定之。」授權所訂定，被告依上開裁罰準則第二條規
    定，以原告之機器腳踏車逾規定期限未實施排放空氣污染物定期檢驗，裁處三千
    元罰鍰，自屬有據。原告訴稱違反比例原則云云，核不足採。
５、訴願決定機關以右開理由認定原告之訴願理由核非可採，而維持原處分。原告於
    本件行政訴訟中猶執前詞爭議，本院肯認訴願決定機關之認定，是原告之陳詞均
    不可採。從而，被告依首揭規定裁罰，並無違誤，訴願決定機關予以維持，亦無
    不合。原告徒執前詞，訴請撤銷訴願決定及原處分，並無理由，應予駁回。
五、兩造其餘攻擊防禦方法與本件判決結果不生影響，故不逐一論述，併此敘明。
據上論結，本件原告之訴為無理由，爰依行政訴訟法第二百三十三條第一項、第二百
三十六條、第一百九十五條第一項後段、第九十八條第三項前段判決如主文。
中　　華　　民　　國　　　九十一　　　年　　　十　　　月　　　　三　　　日
　　　　　　　　　　　　　　　臺 北 高 等 行 政 法 院 第 二 庭
            　　                                法    官 吳慧娟
右為正本係照原本作成。
本件以訴訟事件所涉及之法律見解具有原則性者為限，始得於本判決送達後二十日
內向本院提出上訴狀並表明上訴理由，如已於本判決宣示後送達前提起上訴者，應
於判決送達後二十日內補具上訴理由（均按他造人數附繕本），且經最高行政法院
許可後方得上訴。
中　　華　　民　　國　    九十一　　　年　    十　 　月      　 三 　　日
            　　　　　　　　　　　　　　    　  書 記 官 劉道文
